ACORDAO-COMPLETO-2353725

ACÓRDÃO 1523/2019 ATA 24/2019 - PLENÁRIO

VISTOS, relatados e discutidos estes autos de levantamento de auditoria que nesta fase cuidam de embargos de declaração opostos pela Secretaria de Coordenação e Governança das Empresas Estatais (Sest) , em face do Acórdão 728/2019-TCU-Plenário;
ACORDAM os Ministros do Tribunal de Contas da União, reunidos em Sessão Plenária e diante das razões expostas pelo Relator, em:
9.1. conhecer dos presentes embargos de declaração por atenderem aos requisitos de admissão dispostos nos arts. 32, inciso II, e 34 da Lei 8.443/1992 para que, no mérito, sejam eles acolhidos parcialmente, mantendo-se incólume a decisão embargada;
9.2. notificar a embargante da presente decisão.

Embargos de declaração opostos pela Secretaria de Coordenação e Governança das Empresas Estatais (Sest), em face do Acórdão 728/2019-TCU-Plenário, que apreciou levantamento de auditoria realizado com o objetivo de coletar informações sobre os valores de remuneração dos empregados e dirigentes das empresas públicas não dependentes dos recursos do Tesouro Nacional, analisar a razoabilidade e a compatibilidade desses valores com aqueles praticados por empresas integrantes do setor privado, bem como avaliar as medidas adotadas pelas estatais para dar efetividade às normas de transparência e divulgação das remunerações pagas, nos termos da Lei 13.303/2016, Estatuto das Empresas Estatais, e de sua norma regulamentadora, Decreto 8.945/2016.

Agência Brasileira Gestora de Fundos Garantidores e Garantias S.A.; Agência Especial de Financiamento Industrial; Amazonas Distribuidora de Energia S.A.; Amazonas Geração e Transmissão de Energia S.A.; Ativos S.A. Companhia Securitizadora de Créditos Financeiros; Banco da Amazônia S.A.; Banco do Brasil S.A.; Banco do Brasil Viagens e Turismos Ltda.; Banco do Nordeste do Brasil S.A.; Banco Nacional de Desenvolvimento Econômico e Social; BNDES Participações S.A.; Breitener Energética S/A; Breitener Jaraqui S/A; Caixa Econômica Federal; Caixa Participações S.A.; Casa da Moeda do Brasil; Centrais de Abastecimento de Minas Gerais S.A.; Centrais Elétricas Brasileiras S.A.; Centrais Elétricas do Norte do Brasil S.A.; Centro de Pesquisas de Energia Elétrica; Cobra Tecnologia S.A.; Companhia das Docas do Estado da Bahia; Companhia de Armazéns e Silos do Estado de Minas Gerais; Companhia de Eletricidade do Acre; Companhia de Entrepostos e Armazéns Gerais de São Paulo; Companhia de Geração Térmica de Energia Elétrica; Companhia Docas do Ceará; Companhia Docas do Espírito Santo; Companhia Docas do Estado de São Paulo; Companhia Docas do Maranhão; Companhia Docas do Rio de Janeiro; Companhia Docas do Rio Grande do Norte; Companhia Energética de Alagoas; Companhia Energética do Piauí; Companhia Hidro Elétrica do São Francisco; Companhia Integrada Têxtil de Pernambuco; Companhia Petroquímica de Pernambuco; Eletrobrás Distribuição Rondônia; Eletrobrás Distribuição Roraima; Eletrobrás Termonuclear S.A.; Eletrosul Centrais Elétricas S.A.; Empresa Brasileira de Administração de Petróleo e Gás Natural S.A. Pré-Sal Petróleo S.A - PPSA; Empresa Brasileira de Correios e Telégrafos; Empresa Brasileira de Hemoderivados e Biotecnologia; Empresa Brasileira de Infraestrutura Aeroportuária; Empresa de Tecnologia e Informações da Previdência - Dataprev; Empresa Gerencial de Projetos Navais; Empresa Gestora de Ativos; Energia dos Ventos IX S.A; Energia dos Ventos V S.A; Energia dos Ventos VI S.A; Energia dos Ventos VII S.A; Financiadora de Estudos e Projetos; Furnas Centrais Elétricas S.A.; Gás Brasiliano Distribuidora S.A.; Liquigás Distribuidora S.A. - PETROBRAS - MME; Petrobras Biocombustível S.A.; Petrobras Distribuidora S.A. - MME; Petróleo Brasileiro S.a.; Serviço Federal de Processamento de Dados; Telecomunicações Brasileiras S.A.; Termomacaé Ltda.; Transenergia Goiás S/A.

3. Interessado/Recorrente:
3.1. Interessado: Ministério da Economia.
3.2. Recorrente: Secretaria de Coordenação e Governança das Empresas Estatais (Sest).

Aroldo Cedraz.

13.1. Ministros presentes: José Mucio Monteiro (Presidente), Benjamin Zymler, Aroldo Cedraz, Raimundo Carreiro, Ana Arraes e Vital do Rêgo (Relator).
13.2. Ministro que alegou impedimento na Sessão: Aroldo Cedraz.
13.3. Ministros-Substitutos convocados: Augusto Sherman Cavalcanti e Marcos Bemquerer Costa.
13.4. Ministros-Substitutos presentes: André Luís de Carvalho e Weder de Oliveira.

ACORDAO-COMPLETO-2477478

Acórdão 1338/2022 - Plenário

ACORDAO-COMPLETO-2416379

Acórdão de Relação 1665/2020 - Plenário

Acórdão de Relação

VITAL DO RÊGO

Ministro Vital do Rêgo.

Cuida o presente processo de levantamento de auditoria realizado pela Secretaria de Fiscalização de Pessoal (Sefip) , com o objetivo de coletar informações sobre os valores de remuneração dos empregados e dirigentes das empresas públicas não dependentes dos recursos do Tesouro Nacional, analisar a razoabilidade e a compatibilidade desses valores com aqueles praticados por empresas integrantes do setor privado, bem como avaliar as medidas adotadas pelas estatais para dar efetividade às normas de transparência e divulgação das remunerações pagas, nos termos da Lei 13.303/2016, Estatuto das Empresas Estatais, e de sua norma regulamentadora, Decreto 8.945/2016.
Mediante o Acórdão 728/2019-TCU-Plenário (peça 299) , esta Corte de Contas expediu determinações à Secretaria de Coordenação e Governança das Empresas Estatais (Sest) para que aprimore o processo de avaliação prévia acerca das remunerações percebidas no âmbito das estatais (subitem 9.1.1) e promova a transparência de suas despesas de pessoal (subitem 9.1.2) , bem como à Secretaria de Fiscalização de Pessoal do TCU (Sefip) para que, entre outros, promova a audiência de gestores da Sest em face dos pagamentos de pessoal em níveis elevados (subitem 9.3.1.1) e da falta de transparência das despesas de pessoal das referidas estatais (subitem 9.3.1.2) .
Nesta etapa processual, apreciam-se embargos de declaração opostos pela Sest (peça 309) em face do Acórdão 728/2019-TCU-Plenário que, após alegar a tempestividade da espécie aviada, apresenta as seguintes razões recursais:
alega a existência de obscuridade na expressão "remuneração e assuntos correlatos" que integra a determinação constante do subitem 9.1.1 da decisão, na medida em que o art. 98, inciso VI, letra "g", do Decreto 9.745/2019 insta a Sest a se manifestar acerca das propostas de "planos de cargos e salários", cujo conteúdo é diverso do conceito de remuneração;
assevera a diferença dos conceitos adotados pelo Tribunal Superior do Trabalho (TST) com relação a salário-base (ou salário contratual) , salário (ou salário-base acrescido de outras parcelas a cargo do empregador, a exemplo de horas-extras, adicionais noturno, periculosidade e insalubridade, comissões, etc.) e remuneração (ou salário acrescido de quantias pagas por terceiros, como gorjetas) , alegando que à Sest compete a análise do salário contratual ou do salário-base do respectivo cargo, porquanto tanto o salário quanto a remuneração podem sofrer variações mensais;
informa que, ao que tudo indica, a Sefip, no levantamento realizado, serviu-se do conceito de remuneração e não do de salário-base, com reflexos nas atribuições da Sest;
defende a existência de obscuridade na expressão "adote, entre outros parâmetros de avaliação, o teto constitucional" que integra a determinação à Sest posta no subitem 9.1.1 da decisão embargada, porquanto não se sabe em qual medida o valor do teto constitucional deve ser tomado como parâmetro de avaliação, pois, de um lado, estão as empresas estatais não dependentes que possuem liberdade para fixar o nível salarial de acordo com o mercado em que estiverem inseridas e, de outro, encontram-se as estatais dependentes que obrigatoriamente devem se submeter ao teto remuneratório, não como parâmetro de avaliação, mas como limite máximo de remuneração a ser observado por força do disposto no art. 37, § 9º, da CF/1988;
levanta a presença de obscuridade também no que se refere ao termo "porte da empresa" mencionado no subitem 9.1.1 da decisão combatida, alegando que o critério de porte utilizado pela decisão, de número de empregados, difere daqueles adotados tanto pela Lei Complementar 123/2006 e pela Sest, por meio da Portaria DEST/SE/MP 27, de 12.12.2012, que utiliza o faturamento, quanto pela Relação Anual de Informações Sociais - RAIS, que adota a receita bruta;
aponta dúvidas no cumprimento da determinação constante do subitem 9.1.2 da decisão embargada, em especial quanto a quais dados e sujeitos seriam objeto de divulgação, bem como o respectivo fundamento a se exigir a referida transparência, já que a base normativa apontada no mencionado subitem (o art. 12 da Lei 13.303/2016, c/c o art. 19 do Decreto 8.945/2016) refere-se apenas aos administradores, apesar de o voto condutor, em seu item 48, fazer menção à necessidade de divulgação da remuneração de todos os empregados públicos, e, em seu item 49, incluir, para fins de divulgação, as parcelas relativas a despesas com cartões corporativos, PLR, gastos com viagens, etc.;
alega a existência de omissão da decisão embargada, quanto à determinação constante do subitem 9.1.2, na medida em que não foram sopesados os princípios da publicidade e do interesse público vis à vis os direitos fundamentais à intimidade (art. 5°, X, da Constituição Federal) e à legalidade (inc. II) , quando esta Corte conferiu interpretação extensiva ao art. 12 da Lei 13.303/2016 e ao art. 19 do Decreto 8.945/2016, de modo a um só tempo, abranger empregados públicos e incluir parcelas sem caráter remuneratório, a exemplo da PLR;
anota que a Sest não desfruta de poder coercitivo junto às estatais para que elas passem a divulgar as despesas de pessoal, porquanto a competência a ela conferida pelo art. 98, inciso X, do Decreto 9.745/2019 é no sentido de "contribuir para o aumento da eficiência e da transparência das empresas estatais"; assim cabe às estatais e não à Sest o dever de tornar públicos tais dados;
registra a ocorrência de omissão da decisão combatida, vez que o subitem 9.3.1 determina que a Sefip promova a realização de audiência de gestores da Sest em razão de fatos já qualificados como "indícios de irregularidades" sem que antes a Sest fosse ouvida para que pudesse trazer mais informações acerca de tais fatos, razão pela qual solicita esclarecimentos sobre a qualificadora utilizada, sem prejuízo da reforma do subitem em apreço;
indica a existência de omissão e obscuridade no subitem 9.3.1.1 da decisão embargada, pois não foi possível compreender em que "termos a conduta de "permitir o pagamento" compatibiliza-se ou não com qualquer ato individualizado da SEST, ante o rol de competências a ela atribuído.";
entende estar presente omissão e obscuridade também no subitem 9.3.1.2 da decisão adversada, vez que à Sest não restou fixada atribuição coercitiva junto às estatais, nos termos do art. 98 do Decreto 9.745/2019, a ponto de poder exigir transparência e publicidade das suas despesas com pessoal, merecendo, a seu ver, serem esclarecidos o alcance e os fundamentos da medida esperada por parte da Sest;
por fim, alega que o acórdão embargado padece de omissão e obscuridade porquanto ao criar novos entendimentos acerca da atuação da Sest fixados nos subitens 9.1.1 e 9.1.2, a serem aplicados de forma prospectiva, busca a responsabilização dos gestores daquela secretaria justamente por não ter aplicado tais entendimentos no passado, sendo que, nos termos do art. 2º da Lei 9.784/1999, resta expressamente vedada a aplicação retroativa de nova interpretação de lei;
 assim, entende que merece "ser esclarecido o alcance temporal dos entendimentos sobre utilização do teto constitucional como parâmetro para as manifestações sobre propostas de remuneração e assuntos correlatos, bem como quanto aos aspectos de transparência e publicidade das despesas relacionadas à remuneração dos empregados.".
Ao final, requer o conhecimento dos presentes embargos, nos termos do art. 187, § 3º, do RITCU, para que, no mérito, seja provido a fim de esclarecer os vícios apontados, de sorte que seja atribuído efeito suspensivo ao Acórdão 728/2019-TCU-Plenário, em especial, ao subitem 9.1.3 que fixou o prazo de trinta dias para que a Sest adotasse as providências mencionadas nos subitens 9.1.1 e 9.1.2.
É o relatório.

8.1. Gustavo Esperança Vieira (OAB/SP 212.756) e outros, representando Empresa Brasileira de Correios e Telégrafos.  
8.2. Leticia Santana Pereira e outros, representando Banco do Brasil S.A.  
8.3. Mariana de Mello Vaz (OAB/RJ 119.926) e outros, representando Furnas Centrais Elétricas S.A.  
8.4. Pedro Jose de Almeida Ribeiro (OAB/RJ 163.187) e outros, representando Banco Nacional de Desenvolvimento Econômico e Social.  
8.5. Alex Zeidan dos Santos (OAB/DF 19.546) e outros, representando Empresa Brasileira de Infraestrutura Aeroportuária.  
8.6. Weltton Rodrigues Loiola (OAB/CE 14.683), representando Banco do Nordeste do Brasil S.A.  
8.7. Ícaro Nayrom Sales Albuquerque Pereira e outros, representando Petróleo Brasileiro S.A.  
8.8. Leonam dos Santos Guimaraes e outros, representando Eletrobrás Termonuclear S.A.  
8.9. Altevir Mascarenhas de Almeida e outros, representando Amazonas Geração e Transmissão de Energia S.A.

Não atuou.

LEVANTAMENTO DE AUDITORIA. DETERMINAÇÕES À SEST. EMBARGOS DE DECLARAÇÃO. ALEGAÇÃO DE OMISSÕES E OBSCURIDADES. CONHECIMENTO. OCORRÊNCIA DE UMA DAS OMISSÕES ALEGADAS. ACOLHIMENTO PARCIAL. MANUTENÇÃO DA DECISÃO EMBARGADA.

RELATÓRIO DE LEVANTAMENTO (RL)

não atuou.

Cuida o presente processo de levantamento de auditoria realizado pela Secretaria de Fiscalização de Pessoal (Sefip) , com o objetivo de coletar informações sobre os valores de remuneração dos empregados e dirigentes das empresas públicas não dependentes dos recursos do Tesouro Nacional, analisar a razoabilidade e a compatibilidade desses valores com aqueles praticados por empresas integrantes do setor privado, bem como avaliar as medidas adotadas pelas estatais para dar efetividade às normas de transparência e divulgação das remunerações pagas, nos termos da Lei 13.303/2016, Estatuto das Empresas Estatais, e de sua norma regulamentadora, Decreto 8.945/2016.
Mediante o Acórdão 728/2019-TCU-Plenário (peça 299) , esta Corte de Contas expediu determinações à Secretaria de Coordenação e Governança das Empresas Estatais (Sest) para que aprimore o processo de avaliação prévia acerca das remunerações percebidas no âmbito das estatais (subitem 9.1.1) e promova a transparência de suas despesas de pessoal (subitem 9.1.2) , bem como à Secretaria de Fiscalização de Pessoal do TCU (Sefip) para que, entre outros, promova a audiência de gestores da Sest em face dos pagamentos de pessoal em níveis elevados (subitem 9.3.1.1) e da falta de transparência das despesas de pessoal das referidas estatais (subitem 9.3.1.2) .
Nesta etapa processual, apreciam-se embargos de declaração opostos pela Sest (peça 309) em face do Acórdão 728/2019-TCU-Plenário.
A decisão adversada foi exarada nos seguintes termos:
9.1. determinar à Secretaria de Coordenação e Governança das Empresas Estatais (Sest) , por meio do Ministério da Economia, que, com fundamento no art. 250, inciso II, do RITCU:
9.1.1. ao manifestar-se sobre propostas de remuneração e assuntos correlatos, nos termos do art. 92, inciso VI, letra "g", do Decreto 9.679/2019, adote, entre outros parâmetros de avaliação, o teto constitucional a que se sujeita a Administração Pública por força do art. 37, Inciso XI, da Constituição Federal, bem como o nível salarial praticado por empresas similares do setor privado, assim consideradas aquelas de porte similar e que atuam no mesmo setor econômico da estatal pleiteante;
9.1.2. adote ações junto às empresas estatais para promover a necessária transparência e publicidade das despesas relacionadas à remuneração dos seus empregados e dirigentes, entre as quais incluem-se gastos com cartões de crédito corporativos, participações nos lucros, gastos com viagens, além de outras correlatas, nos termos do art. 12 da Lei 13.303/2016, c/c o art. 19 do Decreto 8.945/2016;
9.1.3. encaminhe ao Tribunal, no prazo de 30 dias, as medidas adotadas para o cumprimento das determinações proferidas nos subitens 9.1.1 e 9.1.2 deste acórdão;
9.2. encaminhar cópia da presente deliberação às Comissões de Constituição, Justiça e Cidadania e de Assuntos Econômicos do Senado da República para subsidiar o processo de revisão do art. 37, § 9º, da CF/1988, objeto da Proposta de Emenda à Constituição 58/2016, sem prejuízo de sugerir que seja considerada a possibilidade de inclusão de dispositivo que condicione o pagamento de remunerações a empregados de estatais não dependentes acima do teto constitucional à prévia autorização da Sest e do conselho diretivo da respectiva estatal, mediante justificativa circunstanciada, que leve em conta, entre outros fatores, o papel singular desempenhado pelo empregado dentro da organização e o nível salarial praticado no setor privado para atribuições de mesma natureza;
9.3. determinar à Secretaria de Fiscalização de Pessoal - Sefip que:
9.3.1. promova audiência, nos termos do art. 250, inciso IV, do Regimento Interno do TCU, dos gestores da Sest responsáveis pelos seguintes indícios de irregularidades:
9.3.1.1. permitir o pagamento de salários notadamente acima do teto constitucional de que trata o art. 37, inciso XI, da CF/1988 e em patamares muito superiores aos praticados no mercado pelas empresas estatais não dependentes, em ofensa aos princípios da moralidade e razoabilidade;
9.3.1.2. não exigir por parte das empresas estatais a necessária transparência e publicidade das despesas relacionadas à remuneração dos seus empregados e dirigentes, nos termos do art. 12 da Lei 13.303/2016, c/c o art. 19 do Decreto 8.945/2016;
9.3.2. realize, em processo apartado, atividade de controle que busque avaliar a legalidade das parcelas que compõem a remuneração dos empregados públicos das estatais não dependentes, definindo escopo (quais funções terão suas remunerações avaliadas) , abrangência (quais estatais serão incluídas) , atividades a serem desempenhadas e prazos para sua execução;
9.4. dar ciência da presente deliberação ao Ministério da Economia, à Sest e à Casa Civil da Presidência da República, a quem compete assistir o Presidente da República na avaliação e no monitoramento da gestão dos órgãos e das entidades da administração pública federal.
Conheço dos presentes embargos por atenderem aos requisitos de admissão aplicáveis à espécie, nos termos do art. 32, inciso II, e 34 da Lei 8.443/1992.
Após a apresentação das razões de embargos que serão adiante analisadas, requer a Sest, no mérito, que o presente recurso seja provido a fim de esclarecer os vícios apontados, de sorte que seja atribuído efeito suspensivo ao Acórdão 728/2019-TCU-Plenário, em especial, ao subitem 9.1.3 que fixou o prazo de trinta dias para que a Sest adotasse as providências mencionadas nos subitens 9.1.1 e 9.1.2.
Com relação ao mérito dos aclaratórios, alega a existência de obscuridade na expressão "remuneração e assuntos correlatos" que integra a determinação constante do subitem 9.1.1 da decisão, na medida em que o art. 98, inciso VI, letra "g", do Decreto 9.745/2019 insta a Sest a se manifestar acerca das propostas de "planos de cargos e salários", cujo conteúdo é diverso do conceito de remuneração.
Assevera a diferença dos conceitos adotados pelo Tribunal Superior do Trabalho (TST) com relação a salário-base (ou salário contratual) , salário (ou salário-base acrescido de outras parcelas a cargo do empregador, a exemplo de horas-extras, adicionais noturno, periculosidade e insalubridade, comissões, etc.) e remuneração (ou salário acrescido de quantias pagas por terceiros, como gorjetas) , alegando que à Sest compete a análise do salário contratual ou do salário-base do respectivo cargo, porquanto tanto o salário quanto a remuneração podem sofrer variações mensais.
Informa que, ao que tudo indica, a Sefip, no levantamento realizado, serviu-se do conceito de remuneração e não do de salário-base, com reflexos nas atribuições da Sest.
A determinação endereçada à Sest no subitem 9.1.1 buscou estabelecer balizas à atividade daquela Secretaria ao se desincumbir das competências estabelecidas pelo art. 92, inciso VI, letra "g", do Decreto 9.679/2019, substituído pelo Decreto 9.745/2019 que, em seu art. 98, manteve a essência das atribuições a ela fixadas pelo decreto anterior.
De se mencionar que o levantamento realizado pela Sefip teve por objetivo, entre outros, comparar remunerações das estatais não dependentes com aquelas auferidas no âmbito do setor privado, em estrita consonância com o que foi aprovado em sessão Plenária de 14/6/2017, por iniciativa do eminente Ministro Walton Alencar Rodrigues.
Por remuneração, para fins do presente levantamento, entendeu-se como sendo a totalidade dos valores percebidos por dirigentes e funcionários das estatais não dependentes, de sorte que a fiscalização em foco não objetivou a comparação de salários-base entre os setores públicos e privado. Buscou-se cotejar não salários de forma individual, mas o nível salarial praticado para determinado cargo em ambos os setores.
Com relação ao inteiro teor da expressão "remuneração e assuntos correlatos", de se reconhecer, neste ponto, a presença de omissão no julgado. É que o voto condutor da decisão embargada não trouxe explicação do que se entende por "assunto correlato" no contexto de despesa com pessoal. 
Como bem salientado nas próprias razões recursais, nem toda retribuição ao empregado representa remuneração, a exemplo da participação nos lucros ou resultados (PLR) , em razão de expressa disposição fixada no art. 7º, inciso XI, da CF/1988.
Nesse contexto, a expressão "assuntos correlatos" mencionada na decisão objetada busca abarcar as outras formas de retribuição pecuniária paga pelas estatais não dependentes a seus administradores e empregados, além daquelas integrantes de sua remuneração.
Especificamente com relação à capacidade da Sest em dar cumprimento à determinação que integra o subitem 9.1.1, de se mencionar que a competência a ela atribuída pelo art. 92, inciso VI, letra "g", Decreto 9.679/2019, referida no dito subitem, substituída pelo art. 98, inciso VI, letra "g", do Decreto 9.745/2019, não deve ser vista de forma restritiva, a abranger apenas a atividade de prévia manifestação acerca dos planos de cargos e salários. 
A competência em cena refere-se ao plexo de atribuições da Sest relacionado à prévia apreciação de despesas típicas de pessoal, porquanto, além da prévia manifestação acerca dos planos de cargos e salários, é atribuição da dita secretaria avaliar, entre outros e nos termos do dispositivo em foco, acordo ou convenção coletiva de trabalho, benefícios de empregados, remuneração de funções gratificadas e cargos comissionados e participação dos empregados nos lucros ou resultados das empresas, como restou assentado no voto condutor da decisão combatida.
Assim, inexiste a alegada obscuridade, pois visto sob um ângulo mais amplo, a competência fixada para a Sest no art. 92, inciso VI, letra "g", do Decreto 9.679/2019, atualmente estatuída pelo art. 98, inciso VI, letra "g", do Decreto 9.745/2019, é ampla e dá pleno suporte ao cumprimento da determinação posta no subitem 9.1.1.
Prossegue a embargante defendendo a existência de obscuridade na expressão "adote, entre outros parâmetros de avaliação, o teto constitucional" que integra a determinação à Sest fixada no subitem 9.1.1 da decisão embargada, porquanto não se sabe em qual medida o valor do teto constitucional deve ser tomado como parâmetro de avaliação, pois, de um lado, estão as empresas estatais não dependentes que possuem liberdade para fixar o nível salarial de acordo com o mercado em que estão inseridas e, de outro, encontram-se as estatais dependentes que obrigatoriamente devem se submeter ao teto remuneratório, não como parâmetro de avaliação, mas como limite máximo de remuneração a ser observado por força do disposto no art. 37, § 9º, da CF/1988.
Levanta a presença de obscuridade também no que se refere ao termo "porte da empresa" mencionado no subitem 9.1.1 da decisão combatida, alegando que o critério de porte utilizado pela decisão, de número de empregados, difere daqueles adotados tanto pela Lei Complementar 123/2006 e pela Sest, mediante Portaria DEST/SE/MP 27, de 12.12.2012, que utiliza o faturamento, quanto pela Relação Anual de Informações Sociais - RAIS, que adota o critério de receita bruta.
Ainda com relação à determinação que integra o subitem 9.1.1, há que se registrar que esta Corte buscou inovar ao estabelecer critérios adicionais de aferição da adequabilidade das remunerações pagas no âmbito das estatais, ao fixar as balizas relacionadas ao teto remuneratório e ao nível salarial praticado por empresas similares do setor privado.
Ora, o valor do teto constitucional foi mencionado pois representa, para a administração pública direta, parâmetro objetivo e concreto a demarcar a remuneração máxima paga a servidores públicos. Não se pretende com a dita recomendação que a Sest aplique o teto constitucional para as estatais não dependentes, mas que tal Secretaria, ao avaliar o nível de remuneração dessas estatais, considere também o quanto ela representa do referido teto, em verdadeiro juízo de razoabilidade.
De igual modo, a expressão "porte da empresa" não teve o condão de se restringir ao critério utilizado pela Sefip para fins de comparação entre os setores público e privado, mas teve por finalidade exclusiva mitigar eventuais distorções nos cotejos realizados. Eis o trecho do voto condutor da decisão adversada que trata da questão (peça 302, p.1) :
9. Há que se esclarecer que, para mitigar eventuais distorções nas confrontações realizadas com as remunerações pagas no setor privado, a Sefip criou padrões de comparação baseados na região geográfica do país, no setor econômico associado a cada empresa, no porte das empresas, ocupação das pessoas, restringindo ainda a análise às ocupações que possuíam ao menos cinco empregados na estatal e dez empregados no mercado privado para determinada ocupação.  
Assim, não existe qualquer óbice para que a Sest, no cumprimento do subitem 9.1.1, sirva-se de prévia definição de "porte da empresa" tratada em seus normativos internos, a exemplo do disposto na Portaria DEST/SE/MP 27, de 12.12.2012.
A Sest aponta dúvidas no cumprimento da determinação constante do subitem 9.1.2 da decisão embargada, em especial quanto a quais dados e sujeitos seriam objeto de divulgação, bem como o respectivo fundamento a se exigir a referida transparência, já que a base normativa apontada no mencionado subitem (art. 12 da Lei 13.303/2016, c/c o art. 19 do Decreto 8.945/2016) refere-se apenas aos administradores, apesar de o voto condutor, em seu item 48, fazer menção à necessidade de divulgação da remuneração de todos os empregados públicos, e, em seu item 49, incluir, para fins de divulgação, as parcelas relativas a despesas com cartões corporativos, PLR, gastos com viagens, etc.
Alega a existência de omissão da decisão embargada quanto à determinação constante do subitem 9.1.2, na medida em que não foram sopesados os princípios da publicidade e do interesse público vis à vis os direitos fundamentais à intimidade (art. 5°, inciso X, da CF/1988) e à legalidade (art. 5º, inciso II, CF/1988) , quando esta Corte conferiu interpretação extensiva ao art. 12 da Lei 13.303/2016 e ao art. 19 do Decreto 8.945/2016, de modo, a um só tempo, abranger empregados públicos e incluir parcelas sem caráter remuneratório, a exemplo da PLR.
Anota, em derradeiro, que não desfruta de poder coercitivo junto às estatais para que elas passem a divulgar as despesas de pessoal, porquanto a competência a ela conferida pelo art. 98, inciso X, do Decreto 9.745/2019 é no sentido de "contribuir para o aumento da eficiência e da transparência das empresas estatais". Assim, a seu ver, cabe às estatais e não à Sest o dever de tornar públicos tais dados.
Com relação ao conteúdo material da determinação encartada no subitem 9.1.2, não há dúvidas de que ele abarca a necessidade de divulgação de toda espécie de gastos de pessoal, incluindo salários, PLR e despesas relacionadas ao exercício das atribuições dos respectivos cargos, envolvendo administradores e empregados de modo geral.
A fundamentação para tanto consta dos parágrafos 39 a 49 do voto condutor da decisão embargada. Na ocasião, tracei um breve histórico temporal das normas que regulam a divulgação de verbas salariais dos dirigentes e empregados públicos. 
Tanto a Lei de Acesso à Informação (LAI) , Lei 12.527/2011, quanto o Decreto 7.724/2012, que a regulamentou, colocaram as estatais sob sua égide. Por sua vez, o inciso VI do § 3º do art. 7º do mencionado Decreto determinou a divulgação da remuneração e subsídio recebidos por ocupante de cargo, posto, graduação, função e emprego público, incluindo auxílios, ajudas de custo, jetons e quaisquer outras vantagens pecuniárias, alcançando administradores e empregados públicos, fixando exceção apenas para as estatais que atuassem em regime de livre concorrência (art. 5º, § 1º, do Decreto 7.724/2012) .
Ocorre que a Lei das Estatais (Lei 13.303/2016) , assentada, entre outros, em princípios de governança corporativa, e seu decreto regulamentador, Decreto 8.945/2016, não traçou qualquer distinção quanto à divulgação das remunerações dos administradores das estatais, sejam elas atuantes em regime de livre concorrência ou não.
Assim, considerando os princípios norteadores da Lei das Estatais, bem como o alcance da LAI, a incidir sobre as empresas estatais, concluí, como registrado no parágrafo 48 do voto condutor da decisão adversada, inexistir qualquer obstáculo à divulgação das remunerações dos empregados públicos, bem como, conforme tratado no parágrafo 49 do mesmo voto, restar configurada a necessidade de se dar transparência às despesas relacionadas a pessoal, como PLR, gastos com viagens, etc.
Entendo não assistir razão à Sest ao defender que a fundamentação de tal decisão deveria ter tratado do cotejo e ponderação de princípios constitucionais relacionados à publicidade e ao interesse público frente àqueles afetos a direitos fundamentais como à intimidade, não porque tais princípios são desprovidos de importância no ordenamento jurídico, mas porque ao intérprete da norma é assegurada a liberdade de sua formação de convicção, cabendo a ele a ordenação dos argumentos que entender suficientes para firmar seu posicionamento.    
Relativamente à forma de execução da dita determinação, esclareço que a adoção de ações pela Sest junto às estatais para promoção da transparência e publicidade das despesas relacionadas à remuneração dos seus empregados e dirigentes, decorreu da competência a ela atribuída pelo art. 92, inciso III, do então Decreto 9.679/2019, conforme restou expressamente mencionado no parágrafo 49 do voto condutor. Eis o teor do referido dispositivo:
Art. 92. À Secretaria de Coordenação e Governança das Empresas Estatais compete:
 (...) 
III - promover a articulação e a integração das políticas das empresas estatais e propor diretrizes e parâmetros de atuação sobre políticas de pessoal, de governança e de orçamento; (grifo não presente no original) 
Espera-se, portanto, que a Sest adote as providências de sua alçada dentro do plexo de competências que lhe foi conferido pelo Decreto 9.679/2019, substituído pelo Decreto 9.745/2019, quando do cumprimento da mencionada determinação.
Por certo, não se pode esperar que a Sest promova diretamente a divulgação de informações das estatais ou que ela seja responsabilizada por eventual negativa de adoção de providências por parte dessas empresas, hipótese em que esta Corte de Contas deverá ser cientificada da recusa para a adoção das providências pertinentes.
Registra a embargante a ocorrência de omissão da decisão combatida, vez que o subitem 9.3.1 determina que a Sefip promova a realização de audiência de gestores da Sest em razão de fatos já qualificados como "indícios de irregularidades" sem que antes ela fosse ouvida para que pudesse trazer mais informações acerca dos fatos questionados, razão pela qual solicita esclarecimentos sobre a qualificadora utilizada, sem prejuízo da reforma do subitem em apreço.
Indica ainda a existência de omissão e obscuridade no subitem 9.3.1.1 da decisão embargada, pois não foi possível compreender em que "termos a conduta de "permitir o pagamento" compatibiliza-se ou não com qualquer ato individualizado da Sest, ante o rol de competências a ela atribuído.".
Entende, por fim, estar presente omissão e obscuridade também no subitem 9.3.1.2 da decisão adversada, vez que à Sest não restou fixada atribuição coercitiva junto às estatais, nos termos do art. 98 do Decreto 9.745/2019, a ponto de poder exigir transparência e publicidade das suas despesas com pessoal, merecendo, a seu ver, serem esclarecidos o alcance e os fundamentos da medida esperada por parte da Sest.
A determinação inserta no subitem 9.3.1, dirigida à Sefip, não faz prévio juízo de valor acerca da conduta dos gestores da Sest quanto às questões tratadas nos autos, até porque as responsabilidades a serem apuradas referem-se à ocorrência de indícios de irregularidades e não de evidências de sua consecução. É dizer, portanto, que a expressão "indícios de irregularidades" desguarda qualquer atributo de certeza com relação à ocorrência de irregularidades, porquanto são tratadas como indícios.
O inconformismo apresentado pela embargante com referência à utilização da citada expressão, bem como quanto aos conteúdos das audiências a serem realizadas pela Sefip, poderá ser plenamente exercido quando da apresentação da defesa no momento oportuno, caso venham a ser incluídos no rol de responsáveis, de sorte que eventuais contestações aos indícios apontados não são passíveis de serem analisados na estreita via dos embargos de declaração.
Prossegue a Sest alegando que o acórdão embargado padece de omissão e obscuridade, porquanto ao criar novos entendimentos acerca de sua atuação, fixados nos subitens 9.1.1 e 9.1.2, a serem aplicados de forma prospectiva, busca a responsabilização dos gestores daquele Secretaria justamente por não ter aplicado tais entendimentos no passado, sendo que, nos termos do art. 2º, da Lei 9.784/1999, resta expressamente vedada a aplicação retroativa de nova interpretação de lei.
Observa-se, como em outrora, que os argumentos trazidos pela Sest pugnam por refutar o eventual caráter de irregularidade a pairar sobre os fatos objetos de futuras audiências a serem realizadas pela Sefip, razão pela qual não há que se falar em omissão ou obscuridade da decisão embargada, além do fato de terem sido trazidos na via imprópria dos embargos declaratórios, espécie recursal de cognição restrita.
Ante o exposto, entendo que os presentes embargos devem ser acolhidos parcialmente para fins de que seja sanada a omissão ora reconhecida e tratada neste voto, mantendo-se incólume a decisão embargada. 
Por fim, esclareço que o prazo fixado no subitem 9.1.3 do Acórdão 728/2019-TCU-Plenário para fins de cumprimento dos subitens 9.1.1 e 9.1.2 do mesmo decisum, por força do disposto no art. 34, § 2º, da Lei 8.443/1992, permaneceu suspenso durante o interregno de apreciação dos presentes embargos. 
Com essas considerações, VOTO para que o Tribunal aprove a minuta de acórdão que ora submeto à consideração deste Colegiado.
TCU, Sala das Sessões Ministro Luciano Brandão Alves de Souza, em 3 de julho de 2019.
Ministro VITAL DO RÊGO 
Relator